ACORDAO-COMPLETO-2423330

ACÓRDÃO 3499/2021 ATA 6/2021 - PRIMEIRA CÂMARA

VISTO, relatado e discutido o recurso de reconsideração interposto pela Sra. Maria de Fátima Maciel contra o Acórdão 15718/2018-TCU-Primeira Câmara, que apreciou as contas anuais do Departamento Regional do Serviço Nacional de Aprendizagem Comercial na Paraíba, relativo ao exercício de 2015,
ACORDAM os Ministros do Tribunal de Contas da União, reunidos em sessão da Primeira Câmara, ante as razões expostas pelo relator, em:
9.1. com fundamento nos arts. 32 e 33 da Lei 8.443/1992, conhecer dos recursos de reconsideração para, no mérito, negar a eles provimento, mantendo inalterado o Acórdão 15718/2018-TCU-Primeira Câmara;
9.2. dar ciência desta deliberação a recorrente.

Recurso de reconsideração interposto em desfavor do Acórdão 15.718/2018-1ª Câmara, por meio do qual o TCU apreciou processo de contas anuais do Senac/PB, relativo ao exercício de 2015.

Primeira Câmara

Administração Regional do Senac no Estado da Paraíba.

3. Interessados/Responsáveis/Recorrentes:
3.1. Responsáveis: Geraldo Bezerra Veras (XXX.074.044-XX); José Marconi Medeiros de Souza (XXX.459.664-XX); Maria de Fátima Maciel (XXX.078.304-XX); Vera Lúcia da Silva (XXX.786.264-XX)
3.2. Recorrente: Maria de Fátima Maciel (XXX.078.304-XX).

13.1. Ministros presentes: Walton Alencar Rodrigues (Presidente), Benjamin Zymler (Relator), Vital do Rêgo e Jorge Oliveira.
13.2. Ministro-Substituto presente: Augusto Sherman Cavalcanti.

ACORDAO-COMPLETO-2471361

Acórdão 6562/2021 - Primeira Câmara

ACORDAO-COMPLETO-2522020

Acórdão de Relação 974/2022 - Primeira Câmara

Acórdão de Relação

BENJAMIN ZYMLER

Ministro-Substituto Weder de Oliveira.

Inicialmente, reproduzo como relatório a instrução de auditor da Secretaria de Recursos (peça 53) , que contou com a anuência do dirigente da mencionada unidade técnica (peça 54) :
"INTRODUÇÃO
1.	Trata-se de recurso de reconsideração interposto pela Sra. Maria de Fátima Maciel, diretora administrativa e financeira do Senac no estado da Paraíba (peça 40) , em face do Acórdão 15718/2018-TCU-Primeira Câmara, que teve como relator o Excelentíssimo Senhor Ministro-Substituto Weder de Oliveira.
0. A deliberação recorrida apresenta o seguinte teor:
VISTOS, relatados e discutidos estes autos referentes à prestação de contas anuais do Departamento Regional do Serviço Nacional de Aprendizagem Comercial na Paraíba, relativo ao exercício de 2015.
ACORDAM os ministros do Tribunal de Contas da União, reunidos em sessão da 1ª Câmara, ante as razões expostas pelo relator, em:
9.1. rejeitar as razões de justificativa apresentadas pela Sra. Maria de Fátima Maciel;
9.2. julgar irregulares as contas da Sra. Maria de Fátima Maciel, com fundamento nos arts. 1º, I, e 16, III, "b", da Lei 8.443/1992, c/c os arts. 19, parágrafo único, e 23, III, da mesma lei;
9.3. julgar regulares as contas dos Srs. Geraldo Bezerra Veras, José Marconi Medeiros de Souza e Vera Lúcia da Silva, dando-lhes quitação plena;
9.4. aplicar à Sra. Maria de Fátima Maciel a multa prevista no art. 58, I, da Lei 8.443/1992, no valor de R$ 10.000,00 (dez mil reais) , fixando o prazo de 15 (quinze) dias, a contar da notificação, para que comprove, perante este Tribunal (art. 214, III, "a", do RI/TCU) , o recolhimento da dívida aos cofres do Tesouro Nacional, atualizada monetariamente desde a data do presente acórdão até a do efetivo recolhimento, se for paga após o vencimento, na forma da legislação em vigor;
9.5. autorizar, desde logo, nos termos do art. 28, II, da Lei 8.443/1992, a cobrança judicial das dívidas, caso não atendidas as notificações;
9.6. dar ciência desta deliberação aos responsáveis e à Administração Regional do Senac no Estado da Paraíba (grifos acrescidos) .
HISTÓRICO 
A irregularidade mais relevante, que ensejou o julgamento pela irregularidade das contas da recorrente, bem como a aplicação de multa à responsável, refere-se à contratação de empregados sem a realização de processo seletivo e à não observância do prazo máximo permitido para os contratos temporários, em desacordo com o regulamento de pessoal do Senac e com as normas gerais estabelecidas pelo art. 37 da Constituição Federal.
ADMISSIBILIDADE
3.	Reitera-se o exame de admissibilidade realizado pelo Sar/Serur (peça 44) , que opinou pelo conhecimento do pedido de reexame interposto na peça 40, suspendendo-se os efeitos dos subitens 9.2, 9.4 e 9.5 do Acórdão 15718/2018-TCU-Primeira Câmara, com fundamento nos artigos 32, inciso I, e 33 da Lei 8.443/1992. Observa-se que o Excelentíssimo Senhor Ministro Benjamin Zymler, mediante despacho de peça 47, concordou com esta unidade técnica.
EXAME DE MÉRITO
             Delimitação
Constitui objeto do presente recurso definir se a aplicação de multa à recorrente foi medida desproporcional.
MÉRITO
Da multa aplicada
5.1.	A recorrente aduz que a multa que lhe foi aplicada seria desproporcional, com base nos seguintes argumentos:
5.2.	A baixa materialidade e a imediata elisão das irregularidades apontadas devem ser consideradas, além da incidência do princípio constitucional da proporcionalidade, eis que o entendimento jurisprudencial deste Tribunal em situações semelhantes é no sentido do julgamento das contas pela regularidade com ressalvas.
5.3.	Portanto, desvincular-se do entendimento jurisprudencial consolidado e aplicar multa à recorrente é medida desproporcional e que atenta contra o princípio da isonomia, bem com milita em desfavor da unicidade de entendimento das decisões proferidas por este Tribunal, o que é indesejável, eis que vai de encontro à segurança jurídica a qual fazem jus os jurisdicionados.
Análise:
5.4.	A irregularidade que motivou a aplicação de multa à responsável foi decorrente da contratação de empregados sem a realização de processo seletivo e da não observância do prazo máximo permitido para os contratos temporários, em desacordo com o regulamento de pessoal do Senac e com as normas gerais estabelecidas pelo art. 37 da Constituição Federal.
5.5.	A recorrente, em seu recurso, não contestou o mérito da irregularidade, limitando-se a contestar a razoabilidade da multa que lhe foi aplicada.
5.6.	Fundamentou o seu recurso colacionando precedentes deste Tribunal, que não se aplicam ao caso vertente. Isto porque a irregularidade que justificou a aplicação de multa à responsável foi decorrente da violação de um princípio constitucional (art. 37 da Lei Maior) .
5.7.	Na busca por ideias e conceitos de maior amplitude do ordenamento jurídico, é de mister ressaltar que a Constituição Federal de 1988 apresenta um complexo de diversos princípios, embora coordenados e conexos entre si, e que se destinam à consecução dos fins do Estado. Sobre a importância dos princípios, traz-se à colação a doutrina de Celso Antônio Bandeira de Mello:
Princípio - já averbamos alhures - é, por definição, mandamento nuclear de um sistema, verdadeiro alicerce dele, disposição fundamental que se irradia sobre diferentes normas compondo-lhes o espírito e servindo de critério para sua exata compreensão e inteligência exatamente por definir a lógica e a racionalidade do sistema normativo, no que lhe confere a tônica e lhe dá sentido harmônico. É o conhecimento dos princípios que preside a intelecção das diferentes partes componentes do todo unitário que há por nome sistema jurídico positivo (in Curso de Direito Administrativo, 15. Ed., São Paulo: Malheiros Editores Ltda., 2003, p. 817/8) .
5.8.	Observa-se que, no caso em apreço, houve a violação a um princípio constitucional, o que é muito mais grave que a violação a um preceito legal. Nesse sentido, vem à balha a doutrina de Celso Antônio Bandeira de Mello:
Violar um princípio é muito mais grave que transgredir uma norma qualquer. A desatenção ao princípio implica ofensa não apenas a um específico mandamento obrigatório, mas a todo o sistema de comandos. É a mais grave forma de ilegalidade ou inconstitucionalidade, conforme o escalão do princípio atingido, porque representa insurgência contra todo o sistema, subversão de seus valores fundamentais, contumélia irremissível a seu arcabouço lógico e corrosão de sua estrutura mestra (grifos acrescidos) (o.c., p. 818) .
5.9.	Ademais, sobre eventual corrente doutrinária e jurisprudencial dissonante da tese que fundamentou o acórdão recorrido, vem à balha a doutrina de Manoel Antônio Teixeira Filho:
O que se deve levar em conta, conforme entendemos, para o fim de definir se a sentença está convenientemente fundamentada, é o fato de as razões e os argumentos manejados pelo juiz serem juridicamente sustentáveis, ainda que, como dissemos, estejam, eventualmente, em dissonância com a orientação em voga na doutrina e jurisprudência. Afinal, a História do pensamento humano está repleta de opiniões heterodoxas que, tempos depois, se tornaram prevalecentes, seja pela excelência dos argumentos em que se basearam, seja por motivos de ordem política e o mais (in A sentença no processo do trabalho, 4. Ed., São Paulo: LTr, 2010, p. 315) .
5.10.	Destarte, observa-se que os juízes são independentes e somente se submetem à lei e às disposições com caráter normativo, e não à jurisprudência. Sobre o tema, traz-se à colação a doutrina de Jorge Luiz Souto Maior e Valdete Souto Severo:
 (...) o juiz tem o dever de se rebelar, de reagir, de não ceder, de reafirmar a sua independência, pois é isto que a humanidade, que debruçou sobre o direito toda a regulação das relações de poder, espera dele. Um juiz que, por conveniência, se curva ao entendimento de outros juízes, proferindo decisões contrárias à sua convicção jurídica; que, por comodidade, aplica uma lei que fere a Constituição ou algum preceito dos direitos humanos ou direitos fundamentais; que, por receio de qualquer natureza ou medo, acaba cumprindo uma "ordem" ilegal; ou que, meramente, se abstém de "denunciar" as ameaças que sofra com relação à sua independência; que não exerce com liberdade e responsabilidade as suas atribuições, deixa de ser digno da função que exerce, perde, enfim, na essência, a designação de um autêntico magistrado e quem perde com isto é toda a sociedade (in O Processo do Trabalho como instrumento do Direito do Trabalho e as ideias fora de lugar do Novo CPC. São Paulo: LTr, 2015, p. 107-108) 
5.11.	De fato, a democracia se faz com respeito à diferença e com divergências. Assim, continua Fábio Konder Comparato:
A independência funcional da magistratura, assim entendida, é uma garantia institucional do regime democrático. O conceito institucional foi elaborado pela doutrina publicista alemã à época da República de Weimar, para designar as fontes de organização dos Poderes Públicos, cuja função é assegurar o respeito aos direitos subjetivos fundamentais, declarados na Constituição (grifos acrescidos) (apud Jorge Luiz Souto Maior e Valdete Souto Severo, in O Processo do Trabalho como instrumento do Direito do Trabalho e as ideias fora de lugar do Novo CPC. São Paulo: LTr, 2015, p. 114) .
5.12.	Observa-se que a submissão dos juízes somente à lei não é uma idiossincrasia do Direito brasileiro, mas encontra ressonância na Alemanha, na Áustria, na Dinamarca, na Espanha, na França, na Grécia, na Irlanda, na Itália e em Portugal, conforme pontuam Jorge Luiz Souto Maior e Valdete Souto Severo:
		Na Alemanha, há disposição expressa no sentido de que "os juízes são independentes e somente se submetem à lei" (art. 97) . Na Áustria, "Os juízes são independentes no exercício de suas funções judiciárias" (art. 87) . Na Dinamarca, "No exercício de suas funções os magistrados devem se conformar à lei" (art. 64) . Na Espanha, "A justiça emana do povo e ela é administrada em nome do rei por juízes e magistrados que constituem o poder judiciário e são independentes, inamovíveis, responsáveis e submetidos exclusivamente ao império da lei" (art. 117) . Há também norma dispondo que "Toda pessoa tem o direito de obter a proteção efetiva dos juízes e tribunais para exercer seus direitos e seus interesses legítimos, sem que em nenhum caso esta proteção possa lhe ser recursada" (art. 24) .
No mesmo pórtico, o ordenamento jurídico francês prevê: "O presidente da República é garante da independência da autoridade judiciária. Ele é assistido pelo Conselho superior da magistratura. Uma lei orgânica traz estatuto dos magistrados. Os magistrados de carreira são inamovíveis" (art. 64) . Na Grécia, há disposição no sentido de que: "A justiça é composta por tribunais constituídos de magistrados de carreira que possuem independência funcional e pessoal" (art. 87-1) e de que "No exercício de suas funções, os magistrados são submetidos somente à Constituição e às leis; eles não são, em nenhum caso, obrigados a se submeter a disposições contrárias à Constituição" (art. 87-2) . Na Irlanda, "Os juízes são independentes no exercício de suas funções judiciárias e submetidos somente à presente Constituição e à lei (art. 35-2) . Na Itália: "A justiça é exercida em nome do povo. Os juízes se submetem apenas à lei" (art. 101) . Em Portugal, "os juízes são inamovíveis. Eles não poderão ser multados, suspensos, postos em disponibilidade ou exonerados de suas funções fora dos casos previstos pela lei" (art. 218-1) . E mais: "os juízes não podem ser tidos por responsáveis de suas decisões, salvo exceções consignadas na lei" (art. 218-2) (in O Processo do Trabalho como instrumento do Direito do Trabalho e as ideias fora de lugar do Novo CPC. São Paulo: LTr, 2015, p.115) .
5.13.	Ante esses ponderosos argumentos, entende-se que, além do fato de a recorrente ter trazido à colação deliberações que não se aplicam ao caso em apreço, os julgadores devem considerar as leis, e não os precedentes jurisprudenciais. Assim, por força do art. 58, I, da Lei 8.443/1992, foi aplicada multa à recorrente, em virtude de violação a princípio constitucional (art. 37 da Carta Política de 1988) .
5.14.	Nessa ordem de ideias, opina-se pela rejeição dos argumentos apresentados pela recorrente. 
CONCLUSÃO
6.	Ex positis, em virtude de a recorrente não contestar o mérito da irregularidade que ensejou a penalidade que lhe foi aplicada, aliada ao fato de que a sua conduta violou princípio constitucional, conclui-se que aplicação de multa à responsável não foi medida desproporcional.
PROPOSTA DE ENCAMINHAMENTO
7.	Ante o exposto, submetem-se os autos à consideração superior, propondo-se, com fundamento no art. 48 da Lei 8.443/1992:
a) conhecer do recurso interposto, para, no mérito, negar-lhe provimento;
b) cientificar a recorrente e os demais interessados do acórdão que vier a ser prolatado, ressaltando-se que o relatório e o voto que o acompanharem podem ser consultados no endereço www.tcu.gov.br/acordaos, no dia seguinte ao de sua oficialização."
2.	Por sua vez, o Ministério Público junto ao Tribunal, em parecer da lavra do procurador Marinus Eduardo De Vries Marsico, discorda da unidade técnica nos termos reproduzidos a seguir (peça 56) :
" (...) 
O achado que motivou a irregularidade das contas e a aplicação de multa à recorrente foi a contratação de empregados sem a realização de processo seletivo aliada à não observância do prazo máximo permitido para os contratos temporários.
	Em seu recurso, a responsável alega que a multa aplicada fora desproporcional, considerando a baixa materialidade do ato perante o universo das atividades geridas, bem como a imediata elisão das irregularidades apontadas. Ressalta também o entendimento jurisprudencial dessa Corte que, em situações semelhantes, julgou as contas regulares com ressalva.
	A unidade técnica, em sua manifestação derradeira, sugere conhecer do recurso, para, no mérito, negar-lhe provimento (peça 53) .
	Com a devida vênia, deixamos de acompanhar a proposta encaminhada. A nosso ver, se considerarmos o montante de recursos geridos pela recorrente no exercício de suas atribuições como Diretora Administrativa e Financeira do Senac no estado da Paraíba durante o ano de 2015, os achados justificariam, segundo pensamos, apenas ressalvas às suas contas. De acordo com o Relatório de Gestão do órgão jurisdicionado (peça 1) , os administradores do Senac/PB geriram mais de R$ 40 milhões em 2015. Com o máximo respeito às opiniões contrárias, no caso concreto parece-nos de fato desproporcional a aplicação de sanção no valor de R$ 10.000,00 à agente pública. Em diversos julgados dessa Corte, diante de situações semelhantes, os atos impugnados justificaram não mais do que mera ressalva às contas. 
	Ao que tudo indica, a responsável de fato errou nos procedimentos adotados (contratação sem processo seletivo e não observância do prazo para contratos temporários) , mas o seu objetivo foi o de manter as atividades do Senac/PB em funcionamento. Se considerarmos as recentes alterações no Decreto-Lei n. 4.657, de 4/9/1942 que indicam a necessidade de uma adequada avaliação das condições, limitações e exigências impostas ao gestor público para uma eventual aplicação de multa (art. 22) , não nos parece adequado manter a sanção imputada à responsável, sobretudo porque não há indícios de má-fé ou de prejuízo ao Erário. 
	Ante o exposto, com a máxima vênia à proposta encaminhada pela unidade técnica, sugerimos o provimento ao recurso de reconsideração interposto pela Sra. Maria de Fátima Maciel, reformando-se o Acórdão 15718/2018-TCU-Primeira Câmara de forma a julgar as suas contas regulares com ressalva."
	
É o Relatório.

8.1. Antônio Perilo de Sousa Teixeira Netto (21.359/OAB-DF) e outros, representando Maria de Fatima Maciel.

Procurador Marinus Eduardo De Vries Marsico.

PRESTAÇÃO DE CONTAS. ADMINISTRAÇÃO REGIONAL DO SENAC NO ESTADO DA PARAIBA. EXERCÍCIO DE 2015. CONTAS REGULARES DE DIVERSOS RESPONSÁVEIS. CONTAS IRREGULARES DA DIRETORA DE EDUCAÇÃO PROFISSIONAL. CONTRATAÇÃO IRREGULAR DE PESSOAL. MULTA. RECURSO DE RECONSIDERAÇÃO. CONHECIMENTO. NEGATIVA DE PROVIMENTO.

PRESTAÇÃO DE CONTAS (PC)

Secretaria de Recursos (Serur); Secretaria de Controle Externo do Desenvolvimento Econômico (SecexDesen).

Trata-se de recurso de reconsideração interposto pela Sra. Maria de Fátima Maciel, na condição de Diretora Administrativa e Financeira do Senac no Estado da Paraíba, em desfavor do Acórdão 15718/2018-TCU-Primeira Câmara, por meio do qual o TCU apreciou processo de contas anuais da entidade, relativo ao exercício de 2015. 
Na ocasião, o Tribunal julgou irregulares as suas contas e lhe aplicou a multa prevista no art. 58, inciso I, da Lei 8.443/1993, no valor de R$ 10.000,00, em virtude da contratação de empregados sem a realização de processo seletivo aliada à não observância do prazo máximo permitido para os contratos temporários.
Nesta oportunidade, a recorrente não questionou o mérito da irregularidade que lhe foi imputada, mas alegou, em síntese, que a multa aplicada foi desproporcional, considerando a baixa materialidade do ato perante o universo das atividades geridas, bem como a imediata elisão das irregularidades apontadas. Ressalta também o entendimento jurisprudencial dessa Corte que, em situações semelhantes, julgou as contas regulares com ressalva.
A Secretaria de Recursos (Serur) analisou o apelo da Sra. Maria de Fátima Maciel e concluiu, em pareceres uníssonos, que a aplicação da sanção à recorrente não foi desproporcional, haja vista a violação de preceitos constitucionais aplicáveis às entidades do Sistema "S". Assim, propôs negar provimento ao recurso em apreciação.
O Ministério Público de Contas divergiu da proposta da unidade, sugerindo que o recurso fosse provido e suas contas julgadas com ressalva. O Parquet sopesou o montante de recursos geridos pela recorrente no exercício de suas atribuições como Diretora Administrativa e Financeira do Senac no estado da Paraíba durante o ano de 2015. Além disso, embora a responsável tenha errado nos procedimentos adotados, o seu objetivo foi o de manter as atividades do Senac/PB em funcionamento. 
No entendimento do MP/TCU, as recentes alterações na Lei de Introdução às Normas do Direito Brasileiro indicariam a necessidade de uma adequada avaliação das condições, limitações e exigências impostas ao gestor público para uma eventual aplicação de multa (art. 22) . Assim, não seria adequado manter a sanção imputada à responsável, sobretudo porque não existiriam indícios de má-fé ou de prejuízo ao Erário.
II
Após essa indispensável contextualização dos autos, passo a me manifestar sobre as razões recursais e sobre as propostas de encaminhamento formuladas pelas instâncias instrutivas. 
Preliminarmente, por estarem presentes os requisitos de admissibilidade previstos nos arts. 32, inciso I, e 33 da Lei 8.443/1992, entendo pertinente conhecer do recurso de reconsideração e passo a examinar o mérito do apelo. 
Antecipo que acompanharei a proposta de negar provimento ao recurso oposto pela Sra. Maria de Fátima Maciel, adotando o exame da Serur como razões de decidir, sem prejuízo de tecer algumas considerações adicionais. 
Data maxima venia, entendo de forma diversa ao Ministério Público de Contas, pois as falhas imputadas à Sra. Maria de Fátima Maciel são de elevada reprovabilidade, ainda que não representem um montante significativo em relação ao total de recursos geridos.
É de se ressaltar que cabia à Diretora Administrativa e Financeira do Senac/PB, consoante as alíneas "a", "b" e "e" do item 1 do § 1º do Artigo 26 do Regimento Interno da entidade, as ações inerentes a admissão e demissão dos funcionários. Assim, ela deveria observar as disposições legais pertinentes à contratação de pessoal.
É assunto sedimentado no âmbito desta Corte de Contas o entendimento da inaplicabilidade no âmbito do Sistema "S" do concurso público para admissão de pessoal, previsto no art. 37, inciso II, da Constituição Federal, visto que tais entidades não integram a estrutura da Administração Pública direta ou indireta (Decisão nº 272/97 - Plenário, Ata nº 17/97; Acórdão 17/1999 - Plenário) . Todavia, é reconhecida a necessidade de que as admissões de pessoal efetuadas pela entidade deveriam ser precedidas de processo seletivo público (v.g. Acórdão 2142/2005-TCU-Segunda Câmara e Acórdão 2305/2007-TCU-Plenário) .
Tais processos seletivos para o recrutamento de pessoal devem seguir os princípios de ordem constitucional que objetivam impedir favorecimentos e outras ilicitudes do gênero. Além disso, devem utilizar critérios objetivos de seleção de pessoal, assegurando a isonomia entre os interessados, a impessoalidade, a transparência e a publicidade dos procedimentos, não cabendo a adoção de critérios subjetivos, tais como pesquisa de referências, entrevistas e análise curricular.
Julgo que a aplicação no caso concreto do art. 22 da Lei de Introdução às Normas do Direito Brasileiro, dispositivo suscitado pelo Parquet para atenuar a conduta da responsável, não tem o condão de alterar o julgamento proferido pelo TCU. A situação foi muito bem tratada no voto condutor da decisão recorrida, ao reproduzir trecho da instrução da unidade técnica, in verbis:
"32. À falta de justificativas específicas da Sra. Maria de Fátima Maciel quanto ao ato impugnado, resta então ratificar o entendimento manifestado na instrução anterior. Na nossa avaliação, que coube ao item VII da instrução pretérita, deixou-se assente que a situação constatada era de tal modo anômala que contrariava a própria orientação estratégica da entidade, explícita no item 7.1.1 do relatório de gestão, ao se referir à sua estrutura de pessoal: 'o Senac Paraíba adota a contratação de pessoal através do regime celetista, não se aplicando a esta instituição contratos temporários e sem vínculo com a administração'. 
33. As situações de urgência alegadas pelo Senac/PB para justificar as contratações temporárias não ficaram devidamente caracterizadas. A uma porque os empregados demitidos o haviam sido regularmente, seguindo um rito cujos prazos seriam suficientes para a realização de processo seletivo; e a duas porque as contratações temporárias ocorreram aos poucos, durante todo o exercício de 2015, de fevereiro a dezembro, com picos de contratação em março e outubro. Tal era o quadro fático, que não havia dúvida de que as contratações realizadas não se encaixavam na hipótese de 'situações comprovadamente imprevisíveis', prevista no regulamento de pessoal. 
34. Além disso, após analisar os processos seletivos, a equipe de auditoria da CGU constatou que os respectivos editais não contemplavam todas as funções desempenhadas pelos empregados objetos da constatação, de modo que o argumento apresentado pelo Senac/PB para justificar a permanência dos empregados por mais de doze meses, até que fossem substituídos pelos novos selecionados, restava mesmo fragilizado.
35. A situação constatada demonstra que a contratação fundamentada na hipótese de urgência, que seria exceção, acabou sendo a regra adotada pela entidade naquele exercício para a contratação de pessoal. Afinal, todos os empregados admitidos em 2015, com exceção de um caso para exercício de função comissionada, ingressaram no Senac/PB sem serem submetidos a um processo de seleção pública. 
36. Nesse sentido, de ressaltar-se que a jurisprudência desta Corte tem afirmado, trazendo-se aqui por analogia, que a situação adversa ou emergencial a ensejar a contratação direta não pode ter se originado da falta de planejamento, da desídia administrativa ou da má gestão dos recursos disponíveis. 
37. E a continuidade de alguns contratos emergenciais por prazos além do que seria possível - sob argumento de que não havia pessoas selecionadas para os cargos/funções - servem para confirmar a disposição da entidade em não realizar os processos seletivos exigidos. 
38. Em concreto, nada do que foi afirmado ou trazido aos autos conseguiu enquadrar as contratações em situação de imprevisibilidade, nem mesmo explicar porque não foram realizados os processos seletivos antes de que os contratos temporários terminassem suas vigências. 
39. De tal modo que as razões de justificativa apresentadas pela Sra. Maria de Fátima Maciel, analisadas em conjunto com os demais elementos constantes nos autos, não foram suficientes para afastar-lhe a responsabilidade pelos atos considerados irregulares."
Nessa linha, considero que a punibilidade da falta deve ser ponderada não apenas pela materialidade da falha frente aos recursos geridos, mas, também, por outros elementos, tais como o grau de reprovabilidade da conduta do gestor e do dano que possa ter causado ao interesse público, bem jurídico maior que se pretende resguardar.
Assim, julgo que deva ser negado provimento ao recurso de reconsideração ora em apreciação, mantendo inalterado o acórdão recorrido.
	Ante o exposto, VOTO por que seja adotada a deliberação que ora submeto a este Colegiado.
TCU, Sala das Sessões Ministro Luciano Brandão Alves de Souza, em 9 de março de 2021.
BENJAMIN ZYMLER 
Relator